【裁判字號】    97,上易,1934
【裁判日期】    980421
【裁判案由】    詐欺等
【裁判全文】
臺灣高等法院臺中分院刑事判決        97年度上易字第1934號
上  訴  人
即  被  告  庚○○
選任辯護人  鞠金蕾  律師
            張居德  律師
上列上訴人因詐欺等案件，不服臺灣臺中地方法院97年度易字第
1925號中華民國97年9月19日第一審判決（起訴案號：臺灣臺中
地方法院檢察署97年度偵字第7697號），提起上訴，本院判決如
下：
    主  文
原判決撤銷。
庚○○共同意圖為自己不法之所有，以詐術使人將本人之物交付
，未遂，處有期徒刑拾月，減為有期徒刑伍月，如易科罰金，以
銀元參佰元即新臺幣玖佰元折算壹日。
    事  實
一、庚○○與乙○○（業經本院以民國《下同》95年度上易字第
    559 號判處有期徒刑6月確定），共同基於意圖為自己不法
    所有之犯意聯絡，合謀以低價收購因車禍事故全毀車輛，先
    登記在人頭戶名下，並將前揭車輛車牌懸掛在與該車廠牌、
    型式、顏色、年份均相同之另1輛自小客車上，而前往保險
    公司投保全險（含汽車竊盜損失險）再謊報失竊以詐領保險
    金。由庚○○先於90年5月1日，委由不知情之陳秀專出面以
    新臺幣（下同）13萬元之代價，向林榮男收購撞毀之車牌號
    碼X8-7626號自小客車（該車係登記在林榮男之父林瑞敏名
    下，於90年4月21日凌晨1時25分許，由劉裕智駕駛在臺中縣
    石岡鄉○○村○○路與大勇街口前30公尺發生車禍，車輛因
    此全毀無法修復），並於90年5月18日過戶至陳秀專名下。4
    日後，即90年5月22日，庚○○復將上開自小客車過戶登記
    至乙○○名下，並將車牌號碼X8-7626號車牌2面懸掛在與該
    車廠牌、型式、顏色、年份均相同之另一輛自小客車上，由
    乙○○於90年6月12日（起訴書誤繕為6月2日），駕駛至第
    一產物保險股份有限公司（下稱第一產險公司）大里通訊處
    ，詐向該處營業員丁○○投保汽車竊盜損失險。丁○○因疏
    未核對車輛引擎號碼，誤認該車即係車牌號碼X8-7626號自
    小客車無誤，乃受理乙○○投保之申請。待完成投保程序後
    ，乙○○再將該車交還庚○○。嗣於91年4月23日21時50分
    許，庚○○、乙○○均明知上開車輛係由庚○○所管領使用
    ，並未失竊，竟向臺中市警察局第六分局何安派出所謊報該
    車在臺中市新光三越百貨公司附近失竊，而未指定犯人，向
    該管派出所員警誣告不特定人涉犯竊盜罪，繼之於91年4月
    26日，與庚○○持臺中市警察局第六分局發給之車輛失竊證
    明單，詐向第一產險公司公司大里通訊處申請保險理賠，使
    第一產險公司之承辦人員莊志聰陷於錯誤，誤認上開車輛確
    已失竊，擬依保險契約核撥保險金新台幣48萬9818元。幸經
    警方循線發覺有異而查獲乙○○，乙○○始未及領取上開保
    險金，致未能得逞。
二、案經內政部警政署國道公路警察局第三警察隊報告台灣台中
    地方法院檢察署檢察官偵查起訴。
    理  由
壹、有罪部分：
一、按被告以外之人（包括證人、鑑定人、告訴人、被害人及共
    同被告等）於審判外之陳述雖不符刑事訴訟法第159條之1至
    之4等四條之規定，而經當事人於審判程序同意作為證據，
    法院審酌該言詞陳述或書面陳述作成時之情況，認為適當者
    ，亦得為證據；當事人、代理人或辯護人於法院調查證據時
    ，知有刑事訴訟法第159條第1項不得為證據之情形，而未於
    言詞辯論終結前聲明異議者，視為有前項之同意，同法第1
    59條之5定有明文。本件證人乙○○、丁○○、莊志聰、林
    榮男、盧枝明、固曾於警詢或偵查中為陳述（詳如後述），
    其性質屬傳聞證據，查無符合同法第159條之1至之4等前四
    條之情形，其等所為之上開警詢或偵查筆錄內容，業經本院
    審理時予以提示並告以要旨，且各經檢察官、辯護人及被告
    等人表示意見。當事人或辯護人已知上述筆錄乃傳聞證據，
    且均未於言詞辯論終結前對該等筆錄內容異議，依上開規定
    ，是其等於警詢或偵查中之證言已擬制同意其有證據能力，
    本院審酌上開筆錄作成時，無不當取供之情形，認為以之作
    為本案之證據亦屬適當，是其等於警詢或偵查筆錄之證言自
    具有證據能力。
二、訊據上訴人即被告庚○○（下稱被告）矢口否認有上揭詐欺
    未遂及未指定犯人誣告等犯行，辯稱：伊確實將X8-7626號
    車輛送修，並未謊報失竊而詐領保險金云云。惟查：
  (一)證人林榮男於偵查中證稱：車牌號碼X8-7626號自小客車原
    為其所有，借予友人劉裕智使用發生車禍，結果車輛全毀無
    法修理，其因此未修理該車，並將該車售予被告夫妻等語（
    見偵字第1164號偵查卷第124、127頁），核與卷附交通事故
    資料處理系統詳細報表及交通事故資料處理系統當事人報表
    所載劉裕智於90年4月21日駕駛該車肇事，車輛全毀不堪修
    復之情相符（見同上偵查卷第33頁）。足見車牌號碼X8-762
    6號自小客車已因車禍全毀，無法修復。雖證人甲○○於本
    院證稱：
    張居德律師問：你的公司名稱為何？
    證人甲○○答：中港汽車商行。
    張居德律師問：你在九十年五月間，被告庚○○有無寄賣一
                  部X8-7626號的自用小客車？
    證人甲○○答：應該有。
    張居德律師問：當時這部X8-7626號的自用小客車寄賣時車
                  況如何？
    證人甲○○答：當時有寄很多車，但是他的車都是事故車比
                  較多。
    張居德律師問：他寄給你這部車時是否有修理好？
    證人甲○○答：修理好的。
    張居德律師問：他交給你賣的時候，你有無檢查車輛的狀況
                  ？
    證人甲○○答：一般客人寄給我們都會看一下。
    張居德律師問：你有查哪些事項？
    證人甲○○答：他行照拿過來我會跟他對車牌。對引擎號碼
                  ，對車身號碼。還有外觀看一看，全部看一
                  看。看這部車整理好後氣氛如何。
    張居德律師問：後來這部車賣給誰？
    證人甲○○答：賣給庚○○的朋友，我不知道。上次有來開
                  庭的。
    張居德律師問：是否是賣給乙○○？
    證人甲○○答：對。
    （見本院卷第97至98頁），惟其證言與上揭卷證資料差異甚
    鉅，無非臨訟圖卸被告刑責而為附和之詞，非可採信。
  (二)又依卷附汽車買賣契約書所示（見同上偵查卷第30頁），陳
    秀專係於90年5月1日，向林榮男購買上開車輛；另依卷附交
    通部公路總局臺中區監理所豐原監理站函附之汽車過戶登記
    書所示，車牌號碼X8-7626號自小客車於90年5月18日，由林
    瑞敏過戶登記至陳秀專名下，隨於4日後即90年5月22日，又
    過戶至乙○○名下（見同上偵查卷第72、74頁）；再依卷附
    第一產險公司要保書及證人丁○○、莊志聰於警詢及偵查中
    證言（見同上偵查卷第27至28頁、第125、131頁），乙○○
    係於90年6月10 日至第一產險公司投保竊盜損失險及車體損
    失險，證人丁○○承保時並未查看該汽車之引擎號碼，事後
    再據以聲請失竊保險金理賠未遂；又依證人盧枝明於偵查中
    之證言（見偵查卷第116至118頁），被告係從事中古車買賣
    ，則被告要取得與車牌號碼X8-7626號自小客車同型式之自
    小客車懸掛車牌號碼X8- 7626號車牌，本非難事。據上，車
    牌號碼X8-7626號自小客車既無法修復，則乙○○實際開至
    第一產險公司投保之自小客車，當非原來之車牌號碼X8-762
    6號自小客車，而係懸掛車牌號碼X8-7626號車牌之同型式自
    小客車。至於證人丁○○事後於本院證稱：張居德律師問：
    幫客戶受理車輛投保時，你們業務員要注意核對哪些事項？
    證人丁○○答：先要看車，還有行照，還有拍照，還有看車
    身號碼或引擎號碼。
    張居德律師問：拍照是要拍車子的哪個部位？
    證人丁○○答：前後、對角或是車身的外觀。
    張居德律師問：是否要核對車籍資料？
    證人丁○○答：要核對引擎號碼跟車身號碼。
    張居德律師問：這是否是公司的作業規定？
    證人丁○○答：對。
    張居德律師問：在90年6月2日，你們公司是否有受理一部車
    證人丁○○答：有。
    張居德律師問：客戶是誰來投保的？
    證人丁○○答：好像是被保險人乙○○。
    張居德律師問：你受理乙○○這部Ｘ8－7626號汽車的保險
    證人丁○○答：那天是有核對，因為那天我很匆忙，我跟客
    張居德律師問：所以你沒有核對？
    證人丁○○答：對，沒有核對。
    張居德律師問：你沒有核對引擎號碼？
    證人丁○○答：對。（嗣後改稱是沒有拓模。因為我們公司
    張居德律師問：你已具結作證要負偽證責任，再次請你確認
    證人丁○○答：有。
    張居德律師問：（提示偵卷92年1164號第27頁跟反面的91年
    證人丁○○答：那是因為我們公司規定要核對引擎號碼，如
    張居德律師問：你的意思是否是說這部車子你確實有看引擎
    證人丁○○答：是。
    （見本院卷第110至111頁），之前其於偵查中供證不符，惟
    依上開說明，乙○○實際開至第一產險公司投保之自小客車
    ，非原來之車牌號碼X8-7626號自小客車，而係懸掛車牌號
    碼X8- 7626號車牌之同型式自小客車，是以證人丁○○於本
    院證述情節，無非掩飾自己疏失之責，不足據為有利被告之
    認定，應其在偵查中之證言較可採。
  (三)共同被告乙○○於91年8月1日警詢中坦承：伊並未向被告購
    買車牌號碼X8-7626號自小客車，是被告拿伊身分證去登記
    車主，被告叫伊去將該車報失竊，以便領失竊保險金，車牌
    號碼X8-7626號自小客車已由被告開去處理掉了，伊只替被
    告做這件詐領保險金案件等語（見同上偵查卷第20至22頁）
    。又於91年9月20日警詢中坦承：90年6月間，車牌號碼X8-7
    626號自小客車剛登記在伊名下時，伊曾開過該車半個月左
    右，後來被告說他要用就將該車要回去了；到了91年4月16
    日，被告將車牌號碼X8-7626號自小客車開來給伊，並叫伊
    去向警察機關報失竊，他要領取保險金，伊怕犯刑法責任，
    就沒有答應；之後，又於91年4月23日晚上，被告又約伊將
    該車開到臺中市○○○路之新光三越百貨公司旁，再叫伊偽
    報失竊，伊堅持不答應他，就去新光三越百貨公司裡面不理
    他，約1小時後，伊出來車子就不見了，被告也不見了；伊
    想是被告將車子開回去了等語（見同上偵查卷第23至24頁）
    。足見懸掛車牌號碼X8-7626號車牌之自小客車，係由被告
    管領使用中，並未失竊。而共同被告乙○○於92年2月24日
    、92年9月5日偵查中2次坦承警詢所言實在（見同上偵查卷
    第61頁、第125至126頁），筆錄均依其所述記載，警察並未
    刑求恐嚇，堪認乙○○於警詢之自白，可以採信。
  (四)共同被告乙○○於偵查中雖改稱：上開車輛係伊貸款向被告
    購買，購買時車輛就已經由被告投保，買完後由伊使用，並
    於91年5、6月伊使用中失竊云云。惟乙○○亦供稱：伊向被
    告購買車輛，並無買賣契約書等語（見同上偵查卷第61頁）
    ，此顯然與社會汽車交易常情有違。且證人乙○○先稱：購
    買時車輛就已由被告投保云云，復改稱：係陳秀專向第一產
    險公司投保云云，說辭反覆，經核亦與前開第一產險公司汽
    車保險要保書所示係由乙○○投保之情不符。而證人乙○○
    於偵查中供稱：伊係貸款向被告買車云云，惟初供稱：貸款
    要由被告繳納等語，次復改稱：貸款係陳秀專要繳等語，所
    述亦均與常情有違。況證人乙○○亦證稱：因伊無法繳貸款
    ，所以車輛由被告牽回去等語，前開車輛既因此遭被告牽回
    ，則乙○○自無法使用該自小客車，則乙○○供稱該車係由
    其使用中失竊等情，顯屬虛妄。又證人乙○○於本院證稱：
    張居德律師問：你有無在90年6月12日駕駛一部車號X8-7626
    的車輛到第一產物保險股份有限公司大里通訊處去投保？
    證人乙○○答：有。
    張居德律師問：你這部X8-7626號車輛的來源是跟誰買的？
    證人乙○○答：跟車行買的。
    張居德律師問：你買這部車時，車況如何？你有無檢查它的
    證人乙○○答：都有。完全好好的。
    張居德律師問：車輛外觀如何？
    證人乙○○答：跟正常車輛一樣。
    張居德律師問：引擎號碼、車身號碼是否跟證件資料上的相
    證人乙○○答：相符。
    張居德律師問：這部車你後來有無向第一產物保險公司申請
    證人乙○○答：有。
    張居德律師問：後來第一產物保險有無理賠給你？
    證人乙○○答：沒有。
    張居德律師問：什麼理由沒有理賠？
    證人乙○○答：說我詐領保險金還是什麼的。
    張居德律師問：這部車事實上有沒有遺失？
    證人乙○○答：有。
    張居德律師問：你是否能夠確定有遺失？
    證人乙○○答：確定。
    （見本院卷第111至112頁），惟依上開說明，證人乙○○此
    部分證言，無非圖卸被告刑責而為附和之詞，非可據為有利
    被告之認定。此外，同案被告乙○○因本案經本院95年度上
    易字第559號判決科處有期徒刑6月確定，有該案卷證可憑。
    另有臺中市警察局車輛失竊證明單、第一產險公司汽車保險
    理賠申請書、交通部公路總局臺中區監理所函檢送X8-7626
    號車車籍資料影本（包括汽車新領牌照登記書、汽車車輛異
    動登記書、汽車異動歷史查詢、汽車車主歷史查詢、汽車車
    籍查詢、汽車過戶登記書、汽車各項異動登記書）在卷可稽
    。本件事證明確，被告所否認與辯解，委無可採，其犯行堪
    予認定，應依法論科。
三、按被告行為後，刑法及刑法施行法業於94年2月2日經總統修
    正公布，並於95年7月1日施行（下稱新刑法，修正前刑法下
    稱舊刑法），參酌最高法院95年5月23日刑事庭第8次會議決
    議，新刑法第2條第1項之規定，係規範行為後法律變更所生
    新舊法律比較適用之準據法，於新刑法施行後，應適用新刑
    法第2條第1項之規定，為「從舊從輕」之比較。另於比較時
    應就罪刑有關之共犯、未遂犯、想像競合犯、牽連犯、連續
    犯、結合犯，以及累犯加重、自首減輕暨其他法定加減原因
    （如身分加減）與加減比例等一切情形，本於統一性及整體
    性原則，綜其全部罪刑之結果而為比較。本案涉及法律變更
    之部分經附表一所示比較新舊刑法之規定，以舊刑法有利於
    被告，依新刑法第2條第1項前段規定，自應適用最有利於被
    告之舊刑法。又刑法關於易科罰金之折算標準，修正公布並
    施行，易科罰金不在前述綜合比較之範圍，此部分於新法施
    行後，應依新法第2條第1項規定，適用最有利於行為人之法
    律（最高法院95 年度第八次刑事庭會議決議參照）。再刑
    法第41條第1項前段關於易科罰金折算標準之規定，由「犯
    最重本刑為5年以下有期徒刑以下之刑之罪，而受6個月以下
    有期徒刑或拘役之宣告，因身體、教育、職業、家庭之關係
    或其他正當事由，執行顯有困難者，得以1元以上3元以下折
    算1日，易科罰金。」修正為「犯最重本刑為5年以下有期徒
    刑以下之刑之罪，而受6個月以下有期徒刑或拘役之宣告者
    ，得以新臺幣1千元、2千元或3千元折算一日，易科罰金。
    」修正前刑法第41條第1項前段之易科罰金折算標準，依修
    正刪除前之罰金罰鍰提高標準條例第2條規定，應就其原定
    數額提高為1百倍折算1日，並依現行法規所定貨幣單位折算
    新臺幣條例第2條規定，以新臺幣元之3倍折算之，亦即，修
    正前刑法第41 條第1項前段之易科罰金折算標準，應以銀元
    1百元以上3百元以下即新臺幣3百元以上9百元以下折算為1
    日。經比較新、舊法結果，本案易科罰金部分，應以被告行
    為時之法律最有利於被告，依刑法第2條第1項前段規定，自
    應適用被告行為時之法律即修正前刑法第41條第1項前段、
    修正前罰金罰鍰提高標準條例第2條規定，諭知易科罰金之
    折算標準。
四、核被告所為，係犯刑法第171條第1項之未指定犯人誣告罪、
    第339條第3項、第1項之詐欺取財未遂罪。被告與乙○○間
    有犯意聯絡及行為分擔，為共同正犯。被告所犯上開2罪，
    有方法結果之牽連關係，依修正前刑法第55條從一重之詐欺
    未遂罪處斷。被告著手於詐欺犯行之實行，未遂其目的，為
    未遂犯，應依既遂之刑減輕之。原判決認被告罪證明確而予
    科刑，固非無見，惟查：被告除成立上揭詐欺未遂罪責外，
    其他起訴犯行，尚屬不能證明（詳如後述），原判決未查明
    ，遽認被告成立連續詐欺既遂罪責，尚有未合。被告提起上
    訴，否認全部分起訴犯罪事實，就上揭論罪部分固無理由，
    就其他本院不另為無罪諭知分為有理由。原判決既有上述可
    議之處，自無可維持，應由本院將原判決撤銷改判。爰審酌
    被告犯罪之動機、犯罪之目的、以毀損不能修復之汽車，詐
    領竊盜險保險金，幸未能遂其目的及犯罪後之態度等一切情
    狀，量處如主文第2項之刑罰。又被告犯罪在96年4月24日以
    前，有中華民國96年罪犯減刑條例之適用，依該條例第2條
    第1項第3款，減其刑期2分之1，並諭知易科罰金之折算標準
    。
貳、不另為無罪諭知部分：
一、公訴意旨另以：被告庚○○意圖為自己不法所有，基於詐欺
    取財之概括犯意，於附表二所示時間，以廢鐵價格收購如附
    表所示之事故全毀或嚴重泡水車輛，先登記在乙○○之妻劉
    慈蕙名下，並將如附表所示車輛車牌懸掛在與該車廠牌、型
    式、顏色、年份均相同之另1輛自小客車上，至附表所示之
    保險公司投保全險（含汽車竊盜損失險）。該等保險公司人
    員因疏未核對車輛引擎號碼，誤認該車係附表所示之自小客
    車無誤，乃受理投保。待完成投保程序後，被告庚○○再將
    附表所示車輛過戶登記在戊○○、己○○、癸○○之妻汪阿
    錦等人名下。該等車輛過戶不久，被告庚○○明知上開車輛
    並未失竊，竟由戊○○、己○○、癸○○向附表所示之警察
    機關謊報車輛失竊，並推由戊○○、己○○、癸○○持該等
    警察機關出具之車輛失竊證明單，向附表所示之保險公司申
    請保險理賠，使該等保險公司承辦人員陷於錯誤，誤認上開
    車輛確已失竊，而核撥如附表所示保險金。因認被告此部分
    涉犯刑法第171條第1項之未指定犯人誣告罪嫌及同法第339
    條第1項之詐欺罪嫌。
二、按犯罪事實應依證據認定，無證據不得認定犯罪事實，刑事
    訴訟法第154條第2項定有明文。又認定不利於被告之事實，
    須依積極證據，苟積極證據不足為不利於被告事實之認定時
    ，即應為有利於被告之認定，更不必有何有利之證據（最高
    法院30年上字第816號判例參照）；又認定犯罪事實所憑之
    證據，雖不以直接證據為限，間接證據亦包括在內；然而無
    論其為直接或間接證據，其為訴訟上之證明，須於通常一般
    人均不致有所懷疑，而得確信其為真實之程度者，始得據為
    有罪之認定（最高法院76年台上字第4986號判例參照）。
三、公訴人認被告此部分犯行，無非以：(1)如附表所示車輛均係
    重大事故或嚴重泡水車輛，無法修復。被告以廢鐵之價格購
    入該等車輛後，隨登記在人頭劉慈蕙名下，而不登記在自己
    或親人名下，已與常理有違。而該等車輛隨移轉登記至戊○○、己○○、癸○○之妻等名下，不久後該等車輛即失竊，
    世上豈有如此湊巧之事。被告雖稱將該等車輛販賣給戊○○
    、己○○、癸○○，然渠等之間竟無任何買賣契約或付款紀
    錄可供證明。(2)另參酌證人陳寶釵、王瑞同之證言。可見被
    告使用戊○○、己○○、癸○○之妻汪阿錦名義登記車輛投
    保，並用渠等名義謊報失竊以詐領保險金。惟訊據被告堅決
    矢口否認此部分犯行，辯稱：附表二所示之車輛確實已販賣
    給戊○○、己○○、癸○○，該等車輛是否失竊伊不知情等
    語。經查：
  (一)由下列證人等之證言可知被告有將附表二所示之四部汽車送
    修配廠修理：
  (1)證人辛○○於本院供證：
    張居德律師問：你有沒有在民國八十九年十一月份幫庚○○
                  修理一部QU-5592的TOYOTA事故車？
    證人辛○○答：八十九年時我幫謝先生總共修理了差不多五
                  、六部車。我印象最深的是有一部SENTRA灰
                  色，還有一部是TOYOTA的綠色。
    張居德律師問；SENTRA的車牌是否是A7-9805？
    證人辛○○答：忘記了。
    張居德律師問：SENTRA是什麼顏色？
    證人辛○○答：灰色。
    張居德律師問：TOYOTA是什麼顏色？
    證人辛○○答：綠色。
    張居德律師問：車牌號碼是否記得？
    證人辛○○答：忘記了。
    張居德律師問：是否是QU-5592的TOYOTA跟A7-9805的SENTRA
                  ？
    證人辛○○答：車牌號碼真的忘記了，確定有二部車。一部
                  是SENTRA灰色，那部就是車頭跟屋頂還有左
                  邊駕駛座那邊撞的很嚴重。
    張居德律師問：TOYOTA那部車是如何？
    證人辛○○答：前面車頭部份跟屋頂，因為那部有翻車，所
                  以屋頂壓壞了。
    張居德律師問：你修理的方式為何？
    證人辛○○答：因為這部車子我剛做沒有多久，所以這種大
                  事故的車我很少做。都是謝先生教我要怎麼
                  用，包括材料的部分都是他提供。我只負責
                  工資的部分。
    張居德律師問：修理你向他收多少錢？
    證人辛○○答：當時講好二部的工資，一部是十萬。結果修
                  理好之後謝先生就一直說幫他修理的哪邊不
                  好，最後只收到十五萬。
    張居德律師問：是否這二部車後來都有修好？
    證人辛○○答：有。
    張居德律師問：這二部車拖來的時候車頭全毀、車身變形是
                  否還可以修理好？
    證人辛○○答：可以。就是車頂部分把它換掉，還有撞到部
                  分通通換掉。
    張居德律師問：你修理車子的資料是否還在？
    證人辛○○答：沒有。因為我有搬遷過一次。
    張居德律師問：為何你會知道修理的就是本件QU-5592及A7-
                  9805這二部車？
    證人辛○○答：因為我總共只幫他修理過這二部車。之後為
                  了這二部車子的錢不清楚，所以我就沒有再
                  修理他的車。
    （見本院卷第79至80頁）
  (2)證人丙○○於本院供證：
    張居德律師問：你的公司名稱為何？
    證人丙○○答：在松竹路那邊叫隆通汽車修理廠。
    張居德律師問：你有無在八十九年底幫庚○○修理過一部G4
                  -7070的福特六和汽車？
    證人丙○○答：我記得那一部車進廠來時好像是泡水車，車
                  子裡面的清洗是我們車廠裡作板金的人修的
                  ，我是幫他用引擎機油跟變速箱油換掉，還
                  有一些泡到水的繼電器都換掉及清洗那些而
                  已。
    張居德律師問：你幫他修理過幾部車？
    證人丙○○答：一部。
    張居德律師問：你為何會記那麼清楚？
    證人丙○○答；因為那車是泡水的，來時是由我們作板金他
                  們修的，因為作板金的跟盧枝明比較熟。
    張居德律師問：你收多少錢？
    證人丙○○答：五、六千元。因為都是換機油跟變速箱油。
    張居德律師問：修車資料是否還在？
    證人丙○○答：沒有。
    鞠金蕾律師問：你車修好後交給誰？
    證人丙○○答：交給板金的盧枝明。
    鞠金蕾律師問：當初送車來的是否是盧枝明？
    證人丙○○答：不是，是謝先生。
    鞠金蕾律師問：為何車子會交給盧枝明？
    證人丙○○答：因為他是做板金的，跟謝先生比較熟。
    （見本院卷第80至81頁）
  (3)證人馬慧中於本院供證：
    張居德律師問：公司名稱為何？
    證人馬慧中答：建華汽車。
    張居德律師問：你有無在八十九年幫庚○○修理一部EX-
                  6216克萊斯勒的汽車？
    證人馬慧中答：有。
    張居德律師問：他交給你修理之前的車況如何？
    證人馬慧中答：泡水車。
    張居德律師問：你修理收多少錢？
    證人馬慧中答：我只拿工資。我的任務是把車子內部外部的
                  泥巴全部清洗乾淨，引擎把他弄正常。
    張居德律師問：泡水車要不要換零件？
    證人馬慧中答：要，我有換行車電腦。
    張居德律師問：電腦你收多少錢？
    證人馬慧中答：我是收取工資部分的錢。材料部份是由謝先
                  生處理。
    張居德律師問：你總共幫謝先生修理過幾部車？
    證人馬慧中答：就這部。
    張居德律師問：這部車的修理資料有沒有保存？
    證人馬慧中答：沒有。
    鞠金蕾律師問：修這部車花多久時間？
    證人馬慧中答：快二個禮拜。
    鞠金蕾律師問：交給誰？
    證人馬慧中答：謝先生。
    鞠金蕾律師問：是否是他親自來領的？
    證人馬慧中答：是的，是謝先生親自來領車。
    （見本院卷第81至82頁）
  (二)由下列證人等之證言可知附表二所示之四部汽車有買賣交易
    之事實：
  (1)證人戊○○於本院供證：
    張居德律師問：車號QU-5592，廠牌為ＴＯＹＯＴＡ，型號
                  為COROLA，顏色是綠色的車輛。你在90年2
                  月26日有無過戶登記這部車？
    證人戊○○答：有。
    張居德律師問：你過戶當時這部車的車況是如何？
    證人戊○○答：車況不錯，我有開。
    張居德律師問：你過戶當時有無核對車身的引擎號碼？
    證人戊○○答：有，我有看。
    張居德律師問：是否跟證件上都一樣，你才過戶？
    證人戊○○答：對。
    張居德律師問：這部車你有無投保？
    證人戊○○答：我事後現在想起來投保是有投保，我買這部
                  車的經過因為很久了，我現在想起來是我叫
                  我隔壁的先生他有在做車輛買賣，我叫他幫
                  我找，找到之後幫我買。我對好之後，錢我
                  拿給他太太。投保時是上面那個車行的買主
                  就有投保，他叫我上台北找一個叫黑人的，
                  他是以前在開環球公司，幫我辦理繼續延保
                  下來。
    張居德律師問：這部車後來有無申報出險？
    證人戊○○答：有，車子不見當然要報。
    張居德律師問：申報出險的理由是什麼？
    證人戊○○答：我車子丟掉。我錢買的車怎麼可以不賠，賠
                  也賠得也不夠。
    張居德律師問：這部車後來有無獲得理賠？
    證人戊○○答：不夠就對了，差不多二十萬初頭，我買將近
                  三十萬。
    張居德律師問：這部車事實上究竟有無遺失？
    證人戊○○答：當然是有不見。
    張居德律師問：你有無因為這個案子，被列入被告由警方移
                  送？
    證人戊○○答；我沒有去警察局，我有去台中另外一個法庭
                  。
    張居德律師問：是否這部車確實有遺失？
    證人戊○○答：對。
    鞠金蕾律師問：你是否知道那部車是事故車修好的？
    證人戊○○答：不知道。但是我買來好好的他交給我，我有
                  查過。我也有開過。
    鞠金蕾律師問：出過車禍是否看得出來？
    證人戊○○答：車禍我是看不出來，我不是做這個的。
    鞠金蕾律師問：這部車你有無找人來看？
    證人戊○○答：有。我也有開去保養。
    鞠金蕾律師問：你找人看，那個人他怎麼說？
    證人戊○○答：他說引擎也是很安靜。我有買過新車，我也
                  是會叫人家看。
    鞠金蕾律師問：你買的時候錢有沒有付清？
    證人戊○○答：我把錢給他老婆。因為過很久了，不知道是
                  一次給他，還是有分二、三次。他老婆是我
                  們鄰居。
    ．．．
    鞠金蕾律師問：理賠的錢是誰領去的？
    證人戊○○答：當然是我領的。不知道是去領還是匯到我戶
                  頭。我都自己處理的。
    （見本院卷第115至117頁）
  (2)證人己○○於本院供證：
    張居德律師問：你在90年8月6日有無過戶一部G4-7070福特
                  六和深綠色轎車到你名下？
    證人己○○答：有。MONDEO的車。
    張居德律師問：過戶當時這部車的車況如何？
    證人己○○答：車況不錯。
    張居德律師問：你有無核對車身或引擎號碼？
    證人己○○答：有。
    張居德律師問：是否正確？
    證人己○○答：正確。
    （見本院卷第118頁）
  (3)證人癸○○於本院供證：
    張居德律師問：有一部SENTRA，車號是A7-9805的灰色汽車
                  。在89年12月26日有無過戶到你太太汪阿錦
                  的名下？
    證人癸○○答：有。
    張居德律師問：這部車子過戶給你太太的時候，車況是如何
                  ？
    證人癸○○答：車況正常。
    張居德律師問：你有無檢查車身的引擎號碼？
    證人癸○○答：那一台之前是沒有，後來是車真正牽回來的
                  時候才有看。過戶之後我有看。
    張居德律師問：引擎號碼跟證件資料上的是否相同？
    證人癸○○答：正常。
    張居德律師問：這部車子有無投保？
    證人癸○○答：這台車投保是之前他們投保的。不是我投保
                  的，我不知道。
    張居德律師問：這部車是否是在90年月21日，你有到豐原分
                  局的豐原派出所去報案失竊？
    證人癸○○答：對。
    張居德律師問：車子後來有無獲得理賠多少錢？
    證人癸○○答：有理賠，好像四十萬出頭左右。
    張居德律師問：理賠所得到的四十幾萬有無分給庚○○？
    證人癸○○答：因為那台車是庚○○他寄我賣的。他當時那
                  部車是要賣我，問題是價錢說好，但是我辦
                  貸款辦不過，因為我自己卡到信用卡沒繳。
                  庚○○他說既然辦不過，這台車就寄你賣，
                  反正也過名了。後來寄賣時車子不見了，保
                  險公司實際上賠多少我忘記了。我後來跟他
                  處理就是保險公司賠不足的部分，我自己又
                  補給他五、六萬。
    張居德律師問：如果車子是寄你賣，為何要辦過戶到你太太
                  名下？
    證人癸○○答：因為我當時沒車，他寄我賣時我每天會把車
                  開回家，算是我邊開邊賣，順便當成交通工
                  具。今天如果沒過到我的名字，萬一出去跟
                  人相撞很難處理。
    張居德律師問：另外一部EX-6216克萊斯勒的綠色車，是否
                  在90年4月1日過戶到你太太汪阿錦的名下？
    證人癸○○答：對，是我現金跟他買的。
    張居德律師問：這部車過戶當時的車況如何？
    證人癸○○答：底盤有問題，變速箱有問題。我買回來自己
                  修理變速箱又花了二、三萬塊。
    張居德律師問：那部車交給你時，你是否有核對它的車輛引
                  擎號碼？
    證人癸○○答：有。
    張居德律師問：跟車籍資料上是否一樣？
    證人癸○○答：有。
    張居德律師問：那部車後來有無失竊？
    證人癸○○答：有。
    張居德律師問：何時發生的？
    證人癸○○答：忘記了。
    張居德律師問：後來有無申報理賠出險？
    證人癸○○答：有。
    張居德律師問：有無獲得賠償？
    證人癸○○答：有。
    張居德律師問：賠償的錢是否有給庚○○？
    證人癸○○答：沒有，我的錢怎麼可能給他。
    張居德律師問：這二部車是否是真的遺失，還是謊報遺失？
    證人癸○○答：真的不見了。
    （見本院卷第121至122頁）
  (三)公訴意旨以：如附表二所示車輛均係重大事故或嚴重泡水車
    輛，無法修復。被告以廢鐵之價格購入該等車輛後，隨登記
    在人頭劉慈蕙名下，而不登記在自己或親人名下，已與常理
    有違。而該等車輛隨移轉登記至戊○○、己○○、癸○○之
    妻等名下，不久後該等車輛即失竊，世上豈有如此湊巧之事
    。被告雖稱將該等車輛販賣給戊○○、己○○、癸○○，然
    渠等之間竟無任何買賣契約或付款紀錄可供證明，又依原車
    主陳寶釵、王瑞同及證人癸○○、戊○○分別於警詢及偵查
    中之證言內容，被告並無實際交易，而僅係使用戊○○、己○○、癸○○之妻汪阿錦名義登記車輛投保，並用渠等名義
    謊報失竊以詐領保險金等語。惟按犯罪事實依法應依證據認
    認定，不得僅以被告之反證不成立，持為認定犯罪之論據（
    最高法院21年上字第474號判例參照），本案應審究者為被
    告是否以謊報汽車失竊而詐領保險金，及未指定犯人誣告，
    而該當於犯罪構成要件，上開公訴意旨質疑事項，固非無見
    ，惟究非積極確切證據可資證明附表二所示之汽車並未失竊
    之證據。又同案被告癸○○因涉嫌本案，經檢察官偵查後，
    業於92年12月15日為不起訴處分（台灣台中地方法院檢察署
    92年度偵字第6745號），有該案不起訴處分書在卷可參。又
    按被告之自白為證據之一種，須非出於強暴、脅迫、利誘、
    詐欺或其他不正之方法，且與事實相符者，方得採為證據，
    故被告雖經自白，仍應調查其他必要之證據，以察其與事實
    是否相符，苟無法證明其與事實相符，根本即失其證據之證
    明力，不得採為判斷事實之根據（最高法院46年台上字第80
    9號判例參照），被告於原審對於此部分公訴犯罪事實，固
    為認罪之陳述，惟被告是否以謊報汽車失竊而詐領保險金，
    及未指定犯人誣告，並無積極確切證據可資證明，是以尚未
    能據被告於原審之自白，執為認定其犯罪事實之依據。
四、綜上所述，被告此部分所辯尚堪採信，公訴意旨據以起訴之
    證據不能證明被告有此部分詐欺及未指定犯人誣告等犯行，
    此外復查無其他確切證據足以證明被告有此犯行，揆諸上開
    說明，被告此部分犯罪係屬不能證明，原審疏未詳查遽予論
    罪科刑，容有未洽，是被告上訴意旨據此指摘原判決不當，
    為有理由，應由本院將原判決關於此部分予以撤銷，惟公訴
    意旨認為此部分與上揭論罪部分有連續犯裁判上一罪關係，
    爰不另為無罪之諭知。
據上論斷，應依刑事訴訟法第369條第1項前段、第364條、第299
條第1項前段，刑法第2條第1項前段、第25條第2項、第28條（修
正前）、第171條第1項、第339條第1項、第3項，第55條後段（
修正前）、第41條第1項前段（修正前），罰金罰鍰提高標準條
例第1條前段、第2條（修正前），中華民國96年罪犯減刑條例第
2條第1項第3款、第7條、第9條，判決如主文。
本案經檢察官壬○○到庭執行職務。
中    華    民    國    98    年    4     月    21    日
            刑事第七庭   審判長法  官 林  榮  龍
                               法  官 鄭  永  玉
                               法  官 江  錫  麟
以上正本證明與原本無異。
不得上訴。
                               書記官 鄧  智  惠
中    華    民    國    98    年    4     月    21    日
附表一：
┌─────┬───────┬────────┬──────┐
│比較法條  │舊刑法於本案適│新刑法於本案適用│依從舊從輕原│
│          │用之法律效果  │之法律效果      │則比較結果  │
├─────┼───────┼────────┼──────┤
│刑法第28條│共同實施犯罪，│共同實行犯罪，應│比較新舊法，│
│          │應適用共同正犯│適用共同正犯規定│不生有利不利│
│          │規定          │                │於被告之問題│
├─────┼───────┼────────┼──────┤
│刑法第55條│應適用牽連犯規│刪除牽連犯規定，│適用舊刑法較│
│後段      │定，從一重罪處│牽連犯之數個犯罪│有利於被告  │
│          │斷            │行為，依新法應數│            │
│          │              │罪併罰          │            │
├─────┴───────┴────────┴──────┤
│刑法第33條第5款關於罰金刑之規定，由「罰金：1元以上」修正為│
│「罰金：新臺幣1千元以上，以百元計算之」，刑法第171條第1項 │
│未指定犯人誣告罪及同法第339條第1項詐欺罪關於罰金刑部分，經│
│比較新、舊法結果，應以被告行為時之法律即修正前第33條第5款 │
│規定，較有利於被告。又刑法施行法第1條之1增訂施行前，依罰金│
│罰鍰提高標準條例第1條前段、現行法規所定貨幣單位折算新臺幣 │
│條例第2條規定，上開二罪關於之罰金刑部分，參照刑法施行法修 │
│正增訂第1條之1規定：「中華民國94年1月7日刑法修正施行後，刑│
│法分則編所定罰金之貨幣單位為新臺幣。94年1月7日刑法修正時，│
│刑法分則編未修正之條文定有罰金者，自94年1月7日刑法修正施行│
│後，就其所定數額提高為30倍。但72年6月26日至94年1 月7日新增│
│或修正之條文，就其所定數額提高為3倍。」依增訂條文提高並改 │
│為新臺幣後，，經比較新、舊法後，結果並無不同。            │
├─────────────────────────────┤
│綜合比較結果：以適用舊刑法較有利於被告，故本案應一體適用舊│
│刑法。                                                    │
└─────────────────────────────┘
附表二：（起訴書部分犯罪事實）
┌──┬─────┬────┬────┬──────────────────┐
│編號│車牌號碼  │投保公司│詐得金額│過戶流程                            │
├──┼─────┼────┼────┼──────────────────┤
│１  │QU-5592(廠│第一產物│不詳    │該車本為陳寶釵所有，於89年11月間，在│
│    │牌為TOYOTA│保險公司│        │彰化縣鹿港鎮車禍撞毀，全毀無法修復，│
│    │、型號為CO│        │        │以1萬元價格，賣給庚○○。該車於89年 │
│    │ROLLA、排 │        │        │12月2日，登記在人頭劉慈蕙名下，於90 │
│    │氣量為1762│        │        │年2月16日，過戶登記在己○○名下，於 │
│    │CC、顏色綠│        │        │90年2月26日，由戊○○向臺中市警察局 │
│    │色)       │        │        │第四分局西屯派出所報案失竊，於同年月│
│    │          │        │        │17日，由被告至監理站辦理失竊註銷。再│
│    │          │        │        │由戊○○向第一產物保險公司申請竊盜險│
│    │          │        │        │理賠。                              │
├──┼─────┼────┼────┼──────────────────┤
│２  │G4-7070(廠│第一產物│不詳    │ 89年12月4日，由原車主汪蘭芬過戶到人│
│    │牌為福特六│保險公司│        │ 頭劉慈蕙名下，於90年8月6日，由劉慈 │
│    │和、型號不│        │        │ 蕙過戶登記到己○○名下，於90年11月 │
│    │詳、排氣量│        │        │ 5日，由己○○報失竊，並於同日，由楊│
│    │為1796CC、│        │        │ 文崇至第一產物保險公司申請竊盜險理 │
│    │顏色深綠色│        │        │ 賠，於同年月29日，到監理站辦理失竊 │
│    │ )        │        │        │ 註銷登記。                         │
├──┼─────┼────┼────┼──────────────────┤
│３  │EX-6216(廠│太平產物│15萬7764│該車原為林文成所有，因象神颱風泡水淹│
│    │牌為克萊斯│保險公司│元      │沒，無法修復，於89年11月5日，賣給黃 │
│    │勒、型號為│（現為華│        │國倫，於89年12月4日，過戶登記在劉慈 │
│    │NEON、排氣│山產物保│        │蕙名下，於90年4月19日，過戶登記至羅 │
│    │量為1995CC│險公司）│        │文通之妻汪阿錦名下，於90年8月9日，由│
│    │、顏色綠色│        │        │癸○○至西屯分駐所報案失竊，隔日即90│
│    │)         │        │        │年8月10日，由癸○○至太平產物保險公 │
│    │          │        │        │司申請竊盜險理賠，於90年8月20日，羅 │
│    │          │        │        │文通至監理站辦理車輛失竊註銷。      │
├──┼─────┼────┼────┼──────────────────┤
│４  │A7-9805(廠│富邦產物│40萬1700│ 該車於89年9月10日，由原車主王瑞同使│
│    │牌為日產、│保險公司│元      │ 用追撞遊覽車，車頭全毀，車身全變形 │
│    │型號SENTRA│        │        │ ，引擎壞掉，無法修理。於89年12月2  │
│    │、排氣量為│        │        │ 日，被告駕駛同型車輛，掛用車牌號碼 │
│    │1600CC、顏│        │        │ A7-9805號車牌，至富邦產物保險公司投│
│    │色銀色)   │        │        │ 保全險，於89年12月4日，過戶登記在  │
│    │          │        │        │ 劉慈蕙名下，於89年12月26日，再過戶 │
│    │          │        │        │ 登記到癸○○之妻汪阿錦名下，於90年 │
│    │          │        │        │ 1月21日，癸○○至豐原分局豐原派出  │
│    │          │        │        │ 所報案失竊。於90年1月30日，由由羅文│
│    │          │        │        │ 通向富邦產物保險公司申請理賠。於90 │
│    │          │        │        │ 年2月7日由癸○○至監理所辦理車輛失 │
│    │          │        │        │ 竊註銷。                           │
└──┴─────┴────┴────┴──────────────────┘
附錄本案法條：
刑法第171條第1項：
  未指定犯人，而向該管公務員誣告犯罪者，處1年以下有期徒
  刑、拘役或3百元以下罰金。
刑法第339條：
  意圖為自己或第三人不法之所有，以詐術使人將本人或第三人
  之物交付者，處5年以下有期徒刑、拘役或科或併科1千元以下
  罰金。
  以前項方法得財產上不法之利益或使第三人得之者，亦同。
  前二項之未遂犯罰之。


司法院資訊處製作；財團法人民間司法改革基金會備份。
